臺灣高等法院臺中分院民事判決　　　　 96年度上易字第163號
上　訴　人　乙○○
被　上訴人　甲○○
訴訟代理人　張績寶律師
複　代理人　莊惠祺律師
複　代理人　黃琪雅律師
上列當事人間請求給付租金事件，上訴人對於中華民國96年4月
13日臺灣彰化地方法院第一審判決（94年度訴字第720號），提
起上訴，本院於96年7月17日言詞辯論終結，茲判決如下：
    主  文
原判決關於(一)確定租金數額暨(二)命上訴人給付已到期之租金超出
新台幣陸萬陸仟貳佰捌拾貳元本息部分，及該部分假執行之宣告
，暨命上訴人負擔訴訟費用部分，均廢棄。
確定上訴人占有被上訴人所有坐落彰化縣芬園鄉○○段1之12，
14之104地號土地，面積211平方公尺，自民國89年8月1日起，至
92年12月31日止，每年租金為新台幣壹萬貳仟壹佰伍拾肆元，自
93年1月1日起，至上訴人終止占有之日止，每年租金為新台幣壹
萬肆仟捌佰伍拾肆元。
上開廢棄(二)部分，被上訴人在原審之訴及假執行之聲請均駁回。
其餘上訴駁回。
第一、二審（已確定部分除外）訴訟費用，由上訴人負擔百分之
88，餘由被上訴人負擔。
    事實及理由
一、被上訴人主張：上訴人於民國（下同）77年間，就訴外人許
    玉法所有坐落彰化縣芬園鄉○○段分割前第1、14之1地號土
    地，及其上建號25號即門牌號碼彰化縣芬園鄉○○路○段950
    、952、954、956、958號房屋（下合稱系爭房屋），建築面
    積地面層合計250.26平方公尺之部分聲請強制執行，嗣系爭
    房屋由訴外人曾春相於77年5月13日取得所有權，曾春相再
    於80年2月25日，將之售予上訴人，而原為許玉法所有上開
    土地於判決分割後，系爭房屋坐落土地之地號因分割成為同
    段第1之12、14之104地號土地（下稱系爭土地），並由伊於
    77年3月17日取得所有權。依最高法院48年台上字第1457號
    判例、73年度第5次民事庭會議決議所揭示之法理（已經88
    年增訂之民法第425條之1明文化），兩造間於系爭房屋得使
    用之期限內推定有法定租賃關係。系爭房屋雖因屬違章建築
    而無從辦理登記，然，既經上訴人買受，上訴人即取得事實
    上處分權，與所有人地位無異，參照最高法院89年台上字第
    2777號判決之見解，仍得類推適用上開規定及判例，而認有
    法定租賃關係。是上訴人自應就其所占用伊所有系爭土地支
    付租金。然上訴人自占用系爭土地始，從未支付任何費用，
    伊於94年7月22日函請上訴人出面協議租金數額，上訴人均
    置之不理。而系爭土地坐落彰化縣芬園鄉○○段，前有彰南
    路之幹道經過，且鄰近學校，並緊鄰中彰及中投快速道路，
    經濟及生活機能均佳，交通便捷，倘若出租予他人，租金當
    屬豐厚；又上訴人占用系爭土地之面積為211平方公尺，系
    爭土地93年公告地價為每平方公尺6000元，故系爭房屋占用
    系爭土地之租金，依土地法第97條、第105條規定，以公告
    地價之10％計算，每年應為126,600元，爰請求核定上訴人
    占用系爭土地之租金每年為126,600元。且依該數額核算，
    自伊發函請求協議租金數額後至伊提起本訴前，即自89年8
    月1日起，至94年8月31日止，共5年又1月，上訴人已積欠伊
    共計643,550元之租金。又伊於起訴前即一再促請上訴人應
    依法給付租金，惟上訴人均置之不理，參酌最高法院92年台
    上第957號判決意旨、民事訴訟法第246條之規定，就系爭土
    地自94年9月1日起至使用終止日止之租金，自亦有預為請求
    之必要等情，爰依法定租賃關係及民事訴訟法第246條之規
    定，提起本件訴訟，求為：(一)請求核定上訴人占有坐落彰化
    縣芬園鄉○○段第1之12、14之104，面積211平方公尺，自
    民國（下同）89年8月1日起至終止占有之日止，每年應給付
    伊新台幣（下同）126,600元整之租金。(二)上訴人應給付伊
    643,550元整，及自起訴狀繕本送達翌日起至清償日止，按
    年息5％計算之利息。(三)上訴人應自94年9月1日起至終止占
    有第一項土地之日止，於每年9月1日給付伊126,600元，及
    各該給付期限屆至翌日起至清償日止，按年息5％計算之利
    息之判決，伊並願供擔保，請求准為假執行之宣告（關於請
    求命上訴人給付超過原審下開判命給付部分，原審以其訴為
    無理由，予以駁回。暨備位關於如上訴人已將系爭房屋轉讓
    與其子葉晉嘉時，則請求判命葉晉嘉給付部分，原審以裁定
    予以駁回，均未據被上訴人聲明不服，均已確定）。
二、上訴人則以：系爭房屋為違章建築，伊向曾春相購買後未為
    移轉登記，故伊未取得系爭房屋之所有權，而法定租賃關係
    應存在於土地所有權人及房屋所有權人之間，是本件之法定
    租賃關係應存在於被上訴人與曾春相之間；是被上訴人抗辯
    其與系爭房屋之事實上處分權人即伊有法定租賃關係云云，
    亦非有理。再系爭房屋坐落之土地中間部分，先前為鐵路用
    地，後伊申購成為所有權人，故系爭房屋於法院拍賣時，面
    積雖為250.26平方公尺，但其中夾雜伊家人土地【登記伊子
    葉晉嘉名下】即同段1之13、之28、之41、之105、之125 等
    五筆土地，合計有101平方公尺，於租金計算時，應予扣除
    。又系爭土地位於鄉○○○○路邊，但地形不完整、中間又
    夾雜多筆他人土地，尤其其中14之104號土地因而難以單獨
    使用，是原審認定之租金太高；且原審判決以93年申報地價
    認定本件租金，卻又溯及適用於89年至92年之租金部分，亦
    有違誤；再承租人所為行為非出租人所得拘束，豈能以承租
    人為商業行為即要求不適用土地法租金限制之規定，況系爭
    房屋出租後亦非供營業用。此外，被上訴人涉嫌毀損伊所有
    坐落上開1之12地號土地、附連於同鄉○○路○段952號、954
    號房屋後方、四有周壁、足以遮風避雨之附屬建物，伊請求
    被上訴人賠償507,400元及利息，有本院92年度附民字第318
    號卷證可稽，伊主張與被上訴人本件請求之租金相抵銷；該
    案雖因刑事部分判決無罪而遭程序駁回，惟伊之房屋被拆毀
    ，至少亦有財物損失，不能復原，被上訴人亦應賠償房屋殘
    存價值，即至少可抵銷此部分等語，資為抗辯。
三、原審法院審理後，斟酌兩造之主張及攻擊防禦方法之結果，
    認被上訴人先位之訴為一部有理由，一部無理由，而為兩造
    各一部勝訴，一部敗訴之判決，諭知：(一)確定上訴人占有被
    上訴人所有坐落彰化縣芬園鄉○○段1之12、14之104地號土
    地、面積211平方公尺，自89年8月1日起至上訴人終止占有
    之日止，每年租金為14,854元；(二)上訴人應給付被上訴人
    75,508元及自94年9月20日起至清償日止，按年息5％計算之
    利息。(三)上訴人應自94年9月1日起至終止占有前開土地之日
    止，於每年9月1日給付被上訴人14,854元，及各該給付期限
    屆至翌日起至清償日止，按年息5％計算之利息。(四)被上訴
    人其餘之訴駁回；(五)訴訟費用由上訴人負擔百分之十二，餘
    由被上訴人負擔。(六)本判決第二項及第三項到期部分（即94
    年、95年二年期租金計29,708元）得假執行。但上訴人如於
    執行標的物拍定、變賣或物之交付前，以105,216元為被上
    訴人預供擔保後，得免為假執行。被上訴人就其敗訴部分未
    據聲明不服，上訴人就其敗訴部分聲明不服，提起上訴，聲
    明求為判決：(一)原判決不利於伊部分廢棄；(二)上開廢棄部分
    ，被上訴人在第一審之訴駁回；(三)訴訟費用由被上訴人負擔
    。被上訴人則答辯聲明求為判決駁回上訴人之上訴。
四、查被上訴人主張上訴人於77年間，就訴外人許玉法所有坐落
    彰化縣芬園鄉○○段分割前1、14之1地號土地及其上系爭房
    屋、建築面積地面層合計250.26平方公尺之部分聲請強制執
    行，嗣系爭房屋由曾春相於77年5月13日取得所有權，曾春
    相再於80年2月25日，將之售予上訴人，而原為許玉法所有
    上開土地於判決分割後，系爭房屋坐落土地之地號因分割成
    為系爭土地，並由被上訴人於77年3月17日取得所有權之事
    實，業據被上訴人提出台灣彰化地方法院不動產權利移轉證
    書，土地建築改良物買賣所有權移轉契約書，土地登記簿謄
    本在卷可稽，並為上訴人所不爭執，是被上訴人之上開主張
    ，堪認為真實。
五、本件兩造之主要爭點，厥為：(一)系爭房屋為未為保存登記之
    違章建築，其土地與房屋之輾轉轉讓，如有法定租賃關係相
    關規定之適用，其租賃關係究存於何人？(二)於上開情形，系
    爭房屋占用基地之面積究為多少及因此應付租金為多少等項
    。茲分別判斷如下：
  (一)按土地及其土地上之房屋同屬一人所有，而僅將土地或僅將
    房屋所有權讓與他人，或將土地及房屋同時或先後讓與相異
    之人時，土地受讓人或房屋受讓人與讓與人間或房屋受讓人
    與土地受讓人間，推定在房屋得使用期限內，有租賃關係。
    其期限不受第449條第1項規定之限制，民法第425條之1第1
    項定有明文。雖此條文乃88年4月21日修正民法債編時所新
    增者，惟鑑於我國實務見解業已肯認房屋性質上不能與土地
    分離而存在。故土地及其土地上之房屋同屬一人所有，而僅
    將土地或僅將房屋所有權讓與他人，或將土地及房屋同時或
    先後讓與相異之人時，認為除有特別約定外，應推斷土地受
    讓人默許房屋受讓人繼續使用土地，但應支付相當代價（最
    高法院48年台上字第1457號判例、73年5月8日73年度第5次
    民事庭會議決議參照）。此項規定，於民法債編施行前所定
    之租賃契約，亦有其適用，為民法債編施行法第24條第1項
    所明定。又違章建築之性質，固不能為所有權之移轉登記，
    只依標的物之交付占有以取得其權利，惟違章建築如已交付
    ，則受讓人與讓與人間，如無相反之約定，應認為讓與人已
    將該違章建築之事實上處分權，讓與受讓人或買受人（最高
    法院69年台上字第696號、70年台上字第1299號裁判要旨參
    照），查本件系爭房屋固為上訴人向訴外人曾春相買受而取
    得占有之違章建築，而上訴人亦不諱言其因受讓而取得事實
    上占有土地及房屋之關係，而對房屋已有事實上處分權之事
    實（見本院卷第27頁反面），並就其於原審所提關於該違章
    建築已出售與其子葉晉嘉，且以葉晉嘉為房屋稅之納稅義務
    人，應只有葉晉嘉對之有事實上之處分權乙節不再主張，而
    再執詞該違章建築之原始起造人對之始有事實上之處分權，
    其法定租賃關係自應存在於其間云云，委無足取。是本件情
    形，系爭土地與其上房屋本同屬許玉法所有，嗣系爭房屋所
    有權讓與曾春相，曾春相再讓與上訴人，系爭土地所有權則
    讓與被上訴人，業如前述，則系爭土地受讓人與系爭房屋受
    讓人即兩造間，推定在系爭房屋得使用期限內，有法定租賃
    關係，殆屬無疑，是被上訴人依上主張其與上訴人間有上開
    法定租賃關係存在，自屬依法有據。
  (二)次查，上訴人受讓取得系爭房屋後，迨未與被上訴人達成如
    何計付租金之協議，故迄未曾支付租金予被上訴人等情，為
    上訴人所不爭。按關於請求法院核定地租部分，其訴之性質
    為形成之訴；關於請求給付地租部分，其訴之性質為給付之
    訴，為達訴訟經濟目的，當事人固非不得同時提起上開形成
    之訴及給付之訴，然必先經法院核定地租數額後，出租人始
    得據以請求承租人如數給付（最高法院81年台上字第2847號
    裁判意旨參照），是本件被上訴人以本訴請求法院先依民法
    第425條之1之規定決定租金標準，再請求上訴人給付租金，
    參諸前揭最高法院裁判意旨，及就兼顧訴訟經濟原則而言，
    應無不可，自應准許。復按，城市地方房屋之租金，以不超
    過土地及其建築物申報總價額年息百分之十為限，於租用基
    地建築房屋時亦有準用，土地法第105條、第97條第1項定有
    明文。又該條項所稱之城市地方，祇指依法發布都市計畫內
    之全部土地而言，參酌平均地權條例第3條及土地稅法第8條
    之規定即為灼然（最高法院93年度台上字第1718號判決參照
    ）。查系爭土地非屬都市計劃區土地，固有彰化縣芬園鄉公
    所94年11月29日芬鄉農經字第0940011309號函在卷可稽，而
    非屬城市地方土地，依上開說明，雖不得直接適用土地法之
    規定，惟系爭土地位於彰化市與南投市○○○道之彰南路五
    段上，有原審法院96年1月30日勘驗筆錄可稽，土地利用價
    值甚高，應非不得類推適用土地法第105條準用同法第97 條
    之規定，以不超過土地申報總價額年息10％為限，作為原告
    租金計算之基準，是上訴人辯稱：系爭土地非都市計畫區內
    土地，無土地法之適用云云，要無足採。又所謂土地價額，
    依同法施行法第25條規定，係指法定地價而言，即土地所有
    權人依土地法所申報之地價，土地所有人未申報地價者以公
    告地價之百分之八十為申報地價，平均地權條例第16條定有
    明文，被上訴人指稱應以公告地價為基準，亦容有誤會。查
    系爭土地89年7月及93年1月之申報地價依序為每平方公尺
    720元、880元，此有被上訴人於本院補提之地價第二類謄本
    在卷足憑（見本院卷第50頁），又系爭土地位於彰化市與南
    投市○○○道之彰南路五段上，使用分區為鄉村區，兩側均
    為住宅區，固有土地登記謄本及原審勘驗筆錄在卷可稽，惟
    系爭房屋乃由上訴人出租予他人供營業使用，為上訴人所不
    爭，再參酌原審囑託華聲不動產研究中心調查所得之鄰近地
    價，經濟活動等狀況，則依系爭土地所處位置之經濟繁榮狀
    況及系爭房屋利用之情形，本院認被上訴人請求按年息10％
    計算，尚屬過高，應以按土地申報地價年息8％計算較為適
    當，上訴人空言以鄰近不同情況之土地租金行情指摘按年息
    8％為過高，亦屬無據。再查系爭房屋占用系爭土地之面積
    確為211平方公尺，此經原審法院囑託彰化縣彰化地政事務
    所到場勘測屬實，有該所96年1月30日土地複丈成果圖在卷
    可稽（見原審卷第168頁）。上訴人雖辯稱：系爭房屋坐落
    土地中間部分，先前為鐵路用地，後丙○○申購成為所有權
    人，故系爭房屋於法院拍賣時，面積雖為250.26平方公尺，
    但其中夾雜被告家人土地有101平方公尺云云，惟彰化縣彰
    化地政事務所測量時僅就上訴人所有系爭房屋占用被上訴人
    所有系爭土地之面積加以測量，而未將系爭房屋占用上訴人
    所指鐵路用地之面積測量在內，則上訴人辯稱系爭房屋夾雜
    其家人土地101平方公尺應予扣除云云，要屬無據。故依前
    所認定之土地申報地價年息8％計算，被上訴人占有系爭土
    地、面積211平方公尺，每年租金應確定為於89年8月1日至
    92年12月31日為12,154元（計算式：7202118％＝12.
    153.6≒12,154），93年1月1日以後為14,854元（計算式：
    8802118％＝14,854）。
  (三)再按利息、紅利、租金、贍養費、退職金及其他一年或不及
    一年之定期給付債權，其各期給付請求權，因五年間不行使
    而消滅，民法第126條定有明文。又按消滅時效，因左列事
    由而中斷：一請求。二承認。三起訴。時效因請求而中斷者
    ，若於請求後六個月內不起訴，視為不中斷，民法第129條
    第1項、第130條分別定有明文。再民法第129條第1項第1款
    所稱之請求，並無需何種之方式，衹債權人對債務人發表請
    求履行債務之意思即為已足。本件被上訴人早於94年7月22
    日即寄發存證信函請求上訴人出面協議租金數額，有郵局存
    證信函用紙及中華民國郵件掛號回執在卷足憑，則於94年7
    月22日該日可視為被上訴人已向上訴人發表請求履行債務之
    意思，被上訴人並於請求後六個月內之94年9月12日提起本
    件訴訟，是依上開規定，本件租金請求權之消滅時效已於94
    年7月22日因請求而中斷，是故，被上訴人依法自得請求自
    94年7月22日回溯五年之租金，則其請求上訴人給付自89年8
    月1日起，至94年8月31日起訴前一月止，共5年又1月之租金
    ，自無不合，上訴人辯稱：被上訴人請求逾五年部分已時效
    消滅云云，自有誤會。則據此計算，關於被上訴人請求已到
    期之租金89年8月1日至92年12月31日共三年又五月部分為
    41,524.8元（計算式：720 211 8％ （3＋5/12）＝
    41,524.8 ），93年1月1日至94年8月31日共1年8月部分為
    24,757.33元（計算式：880 211 8％ （1＋8/12）＝
    24,757.33）合計為66,282元（計算式：41524.8＋24757.33
    ＝66282.13）。再按請求將來給付之訴，以有預為請求之必
    要者為限，得提起之，民事訴訟法第246條定有明文。本件
    上訴人均未支付被上訴人任何租金，為兩造所不爭執，則上
    訴人顯有到期不履行之虞，被上訴人自有預為請求上訴人給
    付之必要，故被上訴人提起將來給付之訴，請求上訴人應自
    94年9月1日起至終止占有系爭土地之日止，於每年9月1日給
    付被上訴人14,854元，及各該給付期限屆至翌日起至清償日
    止，按年息5％計算之利息，亦屬有據，均應准許。
　(四)至上訴人另辯稱：被上訴人涉嫌毀損伊所有A房屋，伊可請
  　求被上訴人賠償507,400元及利息，伊主張與被上訴人本件
    請求之租金相抵銷云云。惟上訴人以被上訴人毀損A房屋為
    由，請求被上訴人賠償及同意於系爭土地上再為重建，均遭
    敗訴之判決確定，此有被上訴人提出之本院92年度附民字第
    318號，最高法院95年度台附民字第60號判決及本院93年度
    上易字第258號判決影本各乙件在卷可考，後者並認上訴人
    所指遭拆除部分，原已殘破不堪，不具建物之功能，是上訴
    人無權要求在被上訴人之土地上重建，依此而言，上訴人自
    無損害之可言，是上訴人仍主張損害賠償及為抵銷之抗辯，
    於法未合，不應准許。
  (五)末按給付未定期限者，債務人於債權人得請求給付時，經催
    告而未為給付，自受催告時起，負遲延責任，其經債權人起
    訴而送達訴狀者，與催告有同一之效力，民法第229條第2項
    定有明文，又遲延之債務，以支付金錢為標的者，債權人得
    請求依法定利率計算之遲延利息，同法第233條第1項亦有明
    定，故被上訴人請求就89年8月1日起，至94年8月31日止之
    租金部分自起訴狀繕本送達翌日即94年9月20日起至清償日
    止之法定遲延利息，於法亦屬有據。
六、綜上所述，被上訴人本於法定租賃之法律關係，請求確定上
    訴人占有系爭土地，面積211平方公尺，自89年8月1日起，
    至92年12月31日止，暨自93年1月1日起至終止占有之日止，
    每年租金依序為12,154元及14,854元，暨請求上訴人給付已
    到期之租金總額66,282元及自起訴狀繕本送達翌日即94年9
    月20日起至清償日止，按年息5％計算之法定遲延利息；以
    及自94年9月1日起至終止占有系爭土地之日止，於每年9月1
    日給付原告14,854元，及各該給付期限屆至翌日起至清償日
    止，按年息5％計算之利息，應予准許，逾此範圍之請求，
    不應准許。被上訴人先位之訴既有理由，則其以系爭房屋如
    屬已讓與葉晉嘉為前提上訴人仍應負責給付之租金部分之後
    位之訴，自無庸判決。原審就上開已到期部分之租金被上訴
    人之請求應予准許及將來給付之訴，部分分別為上訴人敗訴
    之判決，判命上訴人給付，並依兩造之陳明，為准予假執行
    及免為假執行之宣告，固無不合。上訴意旨仍執陳詞，指摘
    原判決上開部分為不當，求予廢棄改判，為無理由，應予駁
    回。惟關於系爭土地之申報地價於89年及93年度均有調整，
    原審未及注意，悉以93年之申報地價計算，所核定租金數額
    及依此計算已到期部分而命上訴人租金超出上開應予准許部
    分，即有未洽，上訴意旨指摘原判決此部分為不當，求予廢
    棄，為有理由，爰由本院將原判決關於此部分廢棄，並改判
    如上。
七、本件事證已臻明確，兩造其餘攻擊防禦及證據調查，均與本
    案之判斷不生影響，自勿庸一一審酌論列，併此敘明。
八、據上論結，本件上訴為一部有理由，一部無理由，依民事訴
    訟法第449條第1項、第450條、第78條、第79條，判決如主
    文。
中　　華　　民　　國　　96　　年　　7 　　月　　31　　日
                  民事第三庭    審判長法　官  曾謀貴
                                      法　官  蔡王金全
                                      法　官  朱  樑
以上正本係照原本作成。
兩造均不得上訴。
                                      書記官  陳俞豪
中　　華　　民　　國　　96　　年　　8 　　月　　1 　　日
                                                      Ｃ
